【裁判字號】    90,上訴,421
【裁判日期】    900523
【裁判案由】    殺人
【裁判全文】
臺灣高等法院高雄分院刑事判決                      九十年度上訴字第四二一號
    上  訴  人  甲○○
    即  被  告
    選任辯護人  朱立人
右上訴人因殺人案件，不服臺灣高雄地方法院八十九年度重訴字第七十九號（原為八
十九年度易字第四五五七號，嗣因原審以公訴人誤引法條，因而改分重訴字案號）中
華民國九十年二月十四日第一審判決（起訴案號：臺灣高雄地方法院檢察署八十九年
度偵字第二二九八五號），提起上訴，本院判決如左：
      主  文
原判決撤銷。
甲○○殺人，處有期徒刑陸年，褫奪公權參年。
扣案水果刀壹把沒收。
      事  實
一、甲○○因於民國八十九年七月間，前往蔡光發與同居女友黃姬菁共同經營之雅軒
    小吃部（雙方於八十九年五月間共同開設）消費，而認識黃姬菁，二人並開始以
    喝酒、唱歌之方式交往。嗣甲○○於八十九年十月十二日凌晨三時許，與綽號「
    牛肉川」之友人、黃姬菁、林于婷（即黃姬菁工作之梅龍鎮卡拉ＯＫ店負責人）
    等人，先在梅龍鎮卡拉ＯＫ店喝酒後，又於同日凌晨三時三十分許，轉往「牛肉
    川」所經營位於高雄縣大寮鄉○○路之牛肉店內吃消夜、喝酒；直至同日凌晨五
    時許，因甲○○不勝酒力（甲○○嗣後於當日清晨六時四十分經測定為０．四五
    ），始由黃姬菁駕車載甲○○返回甲○○位於高雄縣大寮鄉○○街一四六號之住
    處，並均上樓。詎蔡光發因跟蹤黃姬菁到達該處，見甲○○與黃姬菁進屋後，乃
    推開沙門，甲○○聞聲隨即下樓詢問蔡光發要找誰，蔡光發竟推甲○○胸部，並
    稱要找黃姬菁，甲○○即關上門並衝上樓，詎蔡光發竟於同日清晨五時三十分許
    ，敲撞玻璃門，甲○○乃復下樓將門打開，蔡光發竟於此時以叫人太久為由即出
    手毆打甲○○臉部（眼鏡損壞，惟未據甲○○告訴），雙方因而發生爭吵，進而
    互相扭打。甲○○因而心生不滿，竟萌生殺人犯意，明知水果刀甚為鋒利，以該
    刀刺人，可致人於死，仍基於殺人之故意，倒退進入廚房取出其所有，刀刃甚為
    鋒利，且刀尖亦尖銳之水果刀一把，雙方再度發生扭打（此時在客廳內留下些許
    血跡），蔡光發見甲○○持刀，乃漸漸退出屋外，當蔡光發退至該屋騎樓（即該
    屋大門與騎樓之交界處之騎樓）時，甲○○竟以該把水果刀刺向蔡光發胸部二刀
    、腹部二刀及背部一刀，致蔡光發受有胸骨部表皮剝脫約長四‧五×寬二‧○公
    分、左前胸穿刺傷長五‧五公分×寬一‧五公分、深及內臟；上腹部有兩處表皮
    切割傷（長十一‧五×寬○‧二公分；長八‧○×寬○‧一公分）、左後背部切
    割傷長八×寬一公分、深一公分等傷，此時黃姬菁從二樓走下來，發現該二人在
    扭打，乃上前制止該二人，並將雙方拉開，且將蔡光發帶至騎樓門外（即騎樓與
    側門之交界處），惟蔡光發因傷重倒地。甲○○見狀，乃打電話報警，並召來救
    護車，嗣經高雄縣警察局林園分局中庄派出所員警楊政雄到場處理，甲○○在其
    犯行未被有偵查犯罪職權之機關或公務員發覺前，即主動向該員警自首，表示係
    其所為，並經警扣得上開水果刀一把，而救護車亦隨後到達，甲○○乃與黃姬菁
    、楊政雄合力將蔡光發送上救護車，送高雄長庚醫院急救，惟因蔡光發所受胸部
    穿刺傷、胸內出血等傷勢過重，延至八十九年十月十二日上午七時許，在高雄長
    庚醫院不治死亡。
二、案經高雄縣警察局林園分局報請臺灣高雄地方法院檢察署檢察官偵查起訴。
    理  由
一、訊據被告甲○○對於在右揭時、地因與死者蔡光發發生爭執，進而互相扭打，並
    持上開水果刀一把刺蔡光發之事實，固不諱言，惟矢口否認有殺人之故意，辯稱
    ：伊與黃姬菁僅係喝酒、唱歌之同伴而已，而伊並不認識蔡光發，當日蔡光發用
    力敲門，並於一進門時即不分青紅皂白出手對伊毆打胸部及臉部，並欲強行上二
    樓找黃姬菁，伊為避免蔡光發至二樓打擾到伊在樓上熟睡中之兩位年幼小孩，乃
    至樓梯口旁邊之廚房取出水果刀一把欲嚇唬蔡光發，禁止其上二樓，詎蔡光發仍
    強行上樓，伊乃將蔡光發往外推，伊確曾揮刀刺到蔡光發，致於造成那些傷勢伊
    不清楚，伊亦無致蔡光發於死之故意云云。惟查：
    （一）被害人蔡光發於右揭時間前往被告上開住處叫門，要求見黃姬菁，並於被
          告開門後，因黃姬菁不在樓下，乃與被告發生爭執，進而扭打，被告遂返
          身進入廚房取其所有之水果刀，再與被害人蔡光發發生扭打，而於扭打中
          刺向被害人之事實，迭據被告於警訊、偵查、原審調查、審理時供承不諱
          （見警卷第一頁至第四頁、偵查卷第十四頁反面、原審八十九年度易字第
          四五五七號卷八十九年十月二十四日訊問筆錄、八十九年十一月十日審判
          筆錄、原審八十九年度重訴字第七十九號卷九十年一月十二日訊問筆錄、
          九十年二月七日審判筆錄），嗣於本院調查時則供稱：「我是一直退到樓
          梯順手在廚房的桌子拿刀子的」（見本院九十年四月十二日筆錄），核與
          證人黃姬菁於警訊、原審調查、審理暨本院調查時到庭證稱：「等我走出
          廁所後到樓下在騎樓就看到甲○○與蔡光發正在打架互相拉扯，我即上前
          制止將他們二人拉開，我拉蔡光發從騎樓走到側門，看到蔡光發全身是血
          ，不久蔡光發就倒在地上」（見警卷第十一頁）；「八十九年十月十二日
          我在現場，他們發生爭執時，我不在場，我聽到下來時，看到他們二人在
          騎樓爭吵，沒有看到被告拿刀子，我只是將被害人蔡光發拉到外面去，分
          開時，我沒有看到蔡光發身上流血，是拉出走到外面時，才看到流血，‧
          ‧‧」、「是在騎樓下扭打，很暗，我看到二人在拉扯‧‧‧‧」、「是
          拉扯在一起，是我將他們二人分開的」（見原審八十九年度易字第四五五
          七號卷八十九年十一月二日審判筆錄）、「‧‧‧我有聽到敲門的聲音及
          開門的聲音，後來就沒有聽到其他聲音，我下來時候就看到他們二人扭打
          在一起，我後來將蔡光發從騎樓拉到外面他就倒地，之前因他二人扭打在
          一起，‧‧‧」（見原審八十九年度重訴字第七十九號卷九十年一月十二
          日訊問筆錄）；於本院調查時則結證稱：「我有聽到敲門的聲音，但不知
          是誰；我下樓時看到蔡光發他們打在一起，我自樓梯走下來把他們分開；
          我到騎樓外面才發現蔡光發受傷這麼嚴重；我下樓時是看到他們在騎樓那
          邊扭打，我在騎樓將他們拉開」（見本院九十年四月十二日筆錄）等情相
          符，並有被告所有上開水果刀一把扣案可資佐證，再參以被害人蔡光發之
          血跡確有沾到被告之衣褲，亦有現場照片五幀在卷可按（見相驗卷第十七
          頁反面、第十八頁正、反面），且被告當時所穿著之襯衫、長褲經送內政
          部警政署刑事警察局鑑驗結果，該襯衫、長褲上之血跡，核與被害人蔡光
          發血液ＤＮＡ之ＳＴＲ型別相符，有該局八十九年十二月二十日（八九）
          刑醫字第一七九三三六號鑑驗書一件在卷足憑（見原審八十九年度重訴字
          第七十九號卷第三十八頁），是被告前開自白顯與事實相符，足證被害人
          蔡光發確係因與被告發生爭吵、扭打後，而遭被告持上開水果刀刺傷無訛
          。
    （二）被害人蔡光發遭刺之刀傷，係胸部二刀、腹部二刀及背部一刀，並因而受
          有胸骨部表皮剝脫約長四‧五×寬二‧○公分、左前胸穿刺傷長五‧五公
          分×寬一‧五公分，深及內臟、上腹部有兩處表皮切割傷（長十一‧五×
          寬○‧二公分；長八‧○×寬○‧一公分）、左後背部切割傷長八×寬一
          公分、深一公分等傷，更因此致胸部穿刺傷、胸內出血，經送高雄長庚醫
          院醫治不治死亡之情，業經臺灣高雄地方法院檢察署檢察官相驗屬實，並
          有勘驗筆錄、相驗屍體證明書及鑑定驗斷書等件附卷可稽（見相驗卷第二
          十頁、第二十三頁、第二十四頁）。而扣案之水果刀刀刃甚為鋒利，且刀
          尖亦甚尖銳，足以使人致命，亦有照片一幀在卷可為佐證（見警卷第十八
          頁反面）該把水果刀對人體顯有殺傷力，被告持該把水果刀，刺殺被害人
          之身體，使之受有如上鉅創，並因此致胸部穿刺傷部分深及內臟，顯然被
          告於行兇時，力道至猛、殺意甚堅。且被告出手刺殺死者之部位係胸部、
          腹部等處，均屬身體之要害，被告以銳利之尖刀刺入被害人蔡光發身上之
上開要害，足使被刺之蔡光發致生死亡之結果，被告實難諉為不知。被告
          既應有此預見，竟仍持刀猛刺被害人蔡光發之胸部、腹部，且致蔡光發胸
          部穿刺傷深及內臟而胸內出血死亡，其有殺人之犯意，至為灼然。被害人
          蔡光發係因被告之刺殺而致死亡之結果，即堪認定。被告辯稱其無殺人之
          故意云云，顯係事後卸責之詞，殊無可採。
    （三）雖證人黃姬菁於原審審理時結證稱：上廁所時有聽到敲門聲，但不知道是
          誰，從聽到敲門聲到下樓約有十分鐘，伊自樓梯走下來一直到過去把二人
          拉開，這段時間伊都沒有出聲，在騎樓把他們拉開，約在騎樓停留二、三
          分鐘，伊就把蔡光發拉到外面；另證人楊政雄於原審審理時結證稱：伊到
          現場查看被告住處一樓、客廳部分有血跡（見原審卷八十九年十二月十二
          日筆錄），復有照片一幀附卷為證（見相驗卷第十七頁），固足以客廳留
          有少量血跡，而認定被告持刀與蔡光發於被告住處內之客廳即曾發生扭打
          之情形，惟被告係在其住處騎樓（即該住處大門與騎樓交界之騎樓部分）
          處以該把水果刀刺被害人蔡光發之事實，已據被告供承在卷，被告亦自承
          血跡是在門口騎樓那裡（見原審八十九年度重訴字第七十九號卷九十年一
          月十二日訊問筆錄），並經證人黃姬菁結證無訛，證人黃姬菁證稱被告與
          被害人係在騎樓處扭打，且被告上開住處以騎樓之血跡最多，亦有照片二
          幀附於警卷內可證（見警卷第十六頁反面），顯然被告確係在騎樓處持刀
          刺殺蔡光發。雖被害人蔡光發先毆打被告，致被告眼鏡掉落，並迫使被告
          退入樓梯與廚房門口，然自被告從廚房取得水果刀後，被告既於取得水果
          刀處逼使被害人蔡光發退出客廳，退至大門與騎樓處，而該屋自樓梯口至
          騎樓處長約七公尺，亦有被告辯護人所提之現狀圖一紙附於本院卷內（見
          本院卷第五十四頁），被告持刀已居於優勢，且已使蔡光發自該屋之樓梯
          口退至大門之騎樓處，此時蔡光發既已退至大門之騎樓，而被告復持水果
          刀橫立於蔡光發之前方，此時蔡光發根本不可能再自騎樓處前進七公尺至
          屋內之樓梯口處，逕至該屋樓上，打擾被告之幼子，顯然此時不僅被害人
          對被告之不法侵害業已中止，且被告因持有水果刀一把橫立於蔡光發之前
          ，更可掌控全局，被告已非處於遭被害人不法侵害之狀態，被告自可排拒
          蔡光發於門外，實無須再持刀刺殺被害人以排除被害人之侵害。被告既明
          知其所持之水果刀刀刃甚為鋒利，且刀尖亦甚為尖銳，足以使人致命，竟
          仍於其足以掌控全局時，在騎樓處以其所持之水果刀刺殺被害人，用力甚
          猛，且均對準蔡光發要害穿刺，其有致蔡光發於死之意，甚為明顯，更非
          正當防衛所可比擬。故被告辯稱伊因遭被害人毆打，退回廚房，又恐樓上
          子女受驚嚇，才持刀自衛，並將被害人蔡光發推至騎樓處，不小心刺傷被
          害人云云，自無足取。
    （四）況按正當防衛係指被告可為必要之阻擋以防衛自己免於受傷害，非謂被告
          可持刀刺殺被害人，而依被告於警訊及原審調查、審理時所承：「我當晚
          回家換衣服準備要去開車上班，回家時是『小棋』用案發現場之ＹＫ－○
          一五一號自小客車載我回家，其綽號『小棋』小姐在二樓等我，我上三樓
          換衣服，我聽到有人在一樓開紗門的聲音，我即下樓問他即死者『要找誰
          』，死者蔡光發推我胸部，說要找開白色轎車的人，我也立即關上門衝上
          二樓向『小棋』小姐說『妳的朋友在下面等妳』，一樓即有人在撞擊玻璃
          門的聲音（大約時間五時三十分），我叫『小棋』說怎麼未下樓，妳朋友
          在撞門了，我即先行下樓開門，死者怪我叫人太久即出手打我的臉部（眼
          鏡損壞），我立即倒退回廚房取乙支水果刀，死者問我是不是要殺他，我
          回答你不必撞我家門，我和死者即時發生打架，我以右手持刀連續刺及死
          者蔡光發身體兩刀‧‧‧‧」（見警卷第二頁）、「我不知道蔡光發是不
          是黃姬菁的男朋友，是他敲我門，我問他找何人，他說完後，我說好，我
          去叫他，我上去後，樓下門發出很大的敲擊聲‧‧‧」（見原審卷八十九
          年十月二十四日訊問筆錄）、「而他要找的人在樓上，他身材魁梧他一直
          毆打我，我才拿刀要嚇唬他」（見原審八十九年度重訴字第七十九號卷九
          十年二月七日審判筆錄）等語，再參以證人黃姬菁於警訊及原審調查、審
          理時所證述：「‧‧‧等我走出廁所後，到樓下在騎樓就看到甲○○與蔡
          光發正在打架互相拉扯，我即上前制止將他們二人拉開，我拉蔡光發從騎
          樓走到側門，看到蔡光發全身是血，不久，蔡光發就倒在地上‧‧‧‧」
          （見警卷第十一頁）、「八十九年十月十二日我在現場，他們發生爭執時
          ，我不在場，我聽到下來時，看到他們二人在騎樓爭吵，沒有看到被告拿
          刀子，我只是將被害人蔡光發拉到外面去，分開時，我沒有看到蔡光發身
          上流血，是拉出走到外面時，才看到流血，我是將蔡光發拉到騎樓前的鐵
          門外‧‧‧」、「是在騎樓下扭打，我看到二人在拉扯‧‧‧」、「是拉
          扯在一起，是我將他們二人分開的」（見原審八十九年度易字第四五五七
          號卷八十九年十一月二日審判筆錄）、「我一到甲○○家就上二樓廁所，
          我有聽到敲鐵門的聲音及開門的聲音，後來就沒有聽到其他聲音，我下來
          時候就看到他們二人扭打在一起，我後來將蔡光發從騎樓拉到外面他就倒
          地，‧‧‧」（見原審同上易字卷九十年一月十二日訊問筆錄）等情，顯
          然由證人黃姬菁出面，即足以制止被告與被害人間之扭打，而被告亦明知
          被害人之目的僅係要找黃姬菁，則被告此時非不可先請黃姬菁下樓見被害
          人或以其他方法，排除現存之侵害，顯然被告亦無持水果刀防衛之必要。
    （五）綜上所述，被告所辯純係嗣後卸責之詞，不足採信，被告殺人犯行，事證
          明確，犯行洵堪認定。至於證人即梅龍鎮卡拉ＯＫ店負責人林于婷於原審
          審理時雖未到庭應訊，惟本件既已事證明確，原審未予傳訊，本院斟酌前
          開各項情狀，亦認事證已臻明確，而無再予傳訊必要，自無庸對該證人再
          予傳訊；且原審法院所調取之電話通聯紀錄，雖足證被害人蔡光發於上開
          時間有與證人黃姬菁以電話聯絡，然被告係因被害人前來並要求見證人黃
          姬菁而與被告發生爭執、互毆，被告始持刀刺殺被害人等情，已詳如前述
          ，足徵被告上開犯行應係臨時起意，是該等通聯紀錄尚不足憑以為推認被
          告有預謀殺人之情，均附此敘明。
二、被告持水果刀預見刺入人之重要部位，必使人致命，竟持水果刀刺殺被害人蔡光
    發，核其所為，係犯刑法第二百七十一條第一項之殺人罪。公訴人於起訴書中雖
    引刑法第二百七十六條第一項之過失致死罪為被告涉犯法條，然公訴人於起訴書
    之犯罪事實中，業已載明被告係基於殺人犯意而持刀刺殺被害人蔡光發，致被害
    人傷重不治死亡，是其起訴意旨應認被告所為，係犯刑法第二百七十一條第一項
    之殺人罪，而誤載為刑法第二百七十六條第一項之過失致死罪所致，此並經檢察
    官於原審審理時當庭予以更正甚明（見原審八十九年度重訴字第七十九號卷第一
    三九頁），本院自得就此部分審究，予以敘明。又被告於其犯行未被有偵查犯罪
    職權之機關或公務員發覺前即於八十九年十月十二日主動打電話向高雄縣警察局
    一一○報案台報案，其雖未於該電話中表明姓名，惟於高雄縣警察局林園分局中
    庄派出所員警楊政雄據報到場處理，尚不知犯罪人為何人時，亦主動向楊政雄表
    明上開犯行係其所為等情，已據證人楊政雄於原審暨本院調查時到庭結證屬實（
    見原審卷八十九年十二月十二日、本院九十年四月二十六日訊問筆錄），並有高
    雄縣警察局八十九年十二月二十七日高警勤字第四四二七九號函暨所附編號00
    00000000號受理各類案件記錄表各一件可參，被告嗣並接受本案裁判，
    自符自首之要件，應依刑法第六十二條前段之規定，減輕其刑。
三、原審對於被告殺人之犯行予以論罪科刑，固非無見，惟查：被告於持水果刀後，
    雙方並曾在客廳發生扭打，致在客廳內留下些許血跡（見相驗卷第十七頁之照片
    ），嗣被告持刀逼被害人蔡光發退至騎樓（即大門與騎樓交界處）處，在騎樓處
    持刀刺蔡光發致死，原審就此部分未予明確認定，顯然就事實之認定，尚有違誤
    。被告上訴意旨，空言否認有殺人之犯意，固無足取，然原審判決既有上開可議
    之處，自應由本院將原審判決判決撤銷改判。爰審酌被告與被害人蔡光發互不認
    識，並無深仇大恨，僅因感情問題，與被害人發生爭吵，即萌殺意而持刀殺害被
    害人，罔顧人命，嚴重危害社會之安全，且令被害人家屬天人永隔，造成無法彌
    補之哀痛，惡性非輕，本應從重量刑，惟念被告並無犯罪前科，有臺灣高等法院
    被告全國前案紀錄表及臺灣高雄地方法院檢察署刑案資料查註紀錄表各一件附卷
    可稽，素行良好，犯後並迅速將被害人送醫救治，態度尚佳，又已與被害人家屬
    達成民事上之和解，有高雄縣大寮鄉調解委員會調解書一紙附卷可稽，暨被害人
    蔡光發之兄乙○○亦於本院調查時當庭表示被告業已賠償二百十萬元，對本件並
    無意見等一切情狀，量處如主文第二項所示之刑。又被告所犯殺人罪，嚴重危害
    社會治安，認有褫奪公權之必要，併宣告褫奪公權三年。扣案之水果刀一把，為
    被告所有，且係供其殺人犯罪所用之物，已據被告供明在卷，爰依刑法第三十八
    條第一項第二款規定，宣告沒收。
據上論斷，應依刑事訴訟法第三百六十九條第一項前段、第三百六十四條、第二百九
十九條第一項前段、刑法第二百七十一條第一項、第六十二條前段、第三十七條第二
項、第三十八條第一項第二款，判決如主文。
本案經檢察官張其主到庭執行職務。
中    華    民    國    九十    年        五      月      二十三       日
                              臺灣高等法院高雄分院刑事第五庭
                                  審判長法官  吳水木
                                        法官  趙文淵
                                        法官  陳朱貴
右正本證明與原本無異。
如不服本判決，應於判決送達後十日內向本院提出上訴狀，其未述理由者並應於提
出上訴狀後十日內向本院補提理由書（應附繕本)。
                                      書記官  呂素珍
中    華    民    國    九十    年        五      月      二十五       日
附錄：本判決論罪科刑法條：
刑法第二百七十一條第一項：
殺人者，處死刑、無期徒刑或十年以上有期徒刑。
                                                                 Ａ


司法院資訊處製作；財團法人民間司法改革基金會備份。
